【裁判字號】    97,家上,115
【裁判日期】    980303
【裁判案由】    確認親子關係存在
【裁判全文】
臺灣高等法院臺南分院民事判決         97年度家上字第115號
上  訴  人  丙○○
訴訟代理人  何永福  律師
            乙○○  律師
被  上訴人  甲○○
上列當事人間因請求確認親子關係存在事件，上訴人對於中華民
國97年10月28日臺灣雲林地方法院第一審判決（97年度親字第19
號）提起上訴，本院於98年2月17日言詞辯論終結，判決如下：
    主  文
上訴駁回。
第二審訴訟費用由上訴人負擔。
    事  實  及  理  由
一、被上訴人起訴主張：
  (一)、被上訴人之生母林麗娟於64年6、7月間自上訴人受胎後，
      於64年12月19日與上訴人公證結婚，然未辦理結婚登記，
      於婚姻關係存續期間即65年4月間產下被上訴人。嗣林麗
      娟與上訴人協議離婚，上訴人並交付林麗娟新台幣（下同
      ）30萬元之扶養費，上訴人仍未為出生登記。嗣林麗娟無
      力扶養被上訴人，遂於66年4月間透過親友之介紹，將被
      上訴人送給訴外人陳國男、張明珠夫婦扶養，再由陳國男
      等持不實之出生證明向戶政機關辦理出生登記，於戶籍登
      記上將其等登記為被上訴人之親生父母，實則與被上訴人
      並無親子血緣關係存在，業經臺灣臺中地方法院97年度家
      訴字第33號民事判決確定在案。如被上訴人未受婚生之推
      定，也因本生父母結婚，得依準正之規定，視為婚生子女
      。而準正之規定，依實務及多數說之見解，無庸以生父認
      領為其要件，上訴人否認兩造間之親子關係存在，致使兩
      造間之法律關係處於不安定之狀態，故提起本訴請求確認
      兩造間親子關係存在等語。
  (二)、聲明：
    1.上訴駁回。
    2.第二審訴訟費用由上訴人負擔。
二、上訴人則以：
  (一)、兩造雖有自然血緣之事實，但不當然有法律上親子關係存
      在。被上訴人非於上訴人與其生母林麗娟婚姻間係存續中
      受胎，不受婚生之推定，自未取得婚生子女身份。又上訴
      人從未認領被上訴人，且被上訴人就此並未舉證。又上訴
      人與林麗娟書立離婚協議書時，並不確知林麗娟懷孕，且
      被上訴人尚未出生，當然也未論及撫育小孩子之事，至上
      訴人給付之30萬元係給林麗娟之贍養費，並非要用來扶養
      被上訴人，並無視為認領之情事，被上訴人請求確認與上
      訴人有親子關係存在，為無理由，原審為上訴人敗訴之判
      決，尚有未洽，爰提起上訴。
  (二)、聲明：
    1.原判決廢棄。
    2.上開廢棄部分，被上訴人於原審請求駁回。
    3.第一、二審訴訟費用由被上訴人負擔。
三、兩造不爭執之事實：
  (一)、被上訴人與訴外人林麗娟間之血緣關係，於97年1月4日在
      柯滄銘婦產科完成DNA血緣關係鑑定結果為：「林麗娟為
      甲○○之母之機率為百分之99.997129。」有原審卷附柯
      滄銘婦產科診字第97012311號診斷證明書影本可憑（原審
      卷第10-12頁）。
  (二)、被上訴人與上訴人丙○○間之血緣關係，於97年5月23日
      在慈濟醫院大林分院親子鑑定結果為：「甲○○與丙○○
      之父女關係確定率為百分之99.99。」有卷附慈濟綜合醫
      院大林分院親子鑑定報告為憑（原審卷第58-61頁）。
  (三)、上訴人丙○○與訴外人林麗娟曾於64年12月19日在臺北地
      方法院公證處為公證結婚，然未辦理結婚登記，有卷附臺
      北地方法院公證處證字第5765號結婚公證書為憑（原審卷
      第8頁）。
  (四)、訴外人林麗娟於66年4月間將被上訴人送由訴外人陳國男
      、張明珠夫婦扶養，陳國男夫婦持不實之出生證明向戶政
      機關辦理被上訴人為親生女之登記。嗣經被上訴人起訴確
      認伊與陳國男、張明珠間之親子關係不存在，經臺灣臺中
      地方法院97年度家訴字第33號判決被上訴人勝訴確定在案
      。另被上訴人與訴外人陳國男、張明珠夫婦已終止收養關
      係，並於97年7月2日登記終止收養，有卷附被上訴人之戶
      籍謄本為憑（原審卷第82頁）。
四、至於被上訴人主張伊與上訴人間之親子關係存在等情，為上
    訴人所否認，並以前開情詞置辯。是本件應審酌者為：(1)被
    上訴人是否為上訴人之婚生子女？(2)如被上訴人係上訴人之
    非婚生子女，是否因上訴人嗣後與被上訴人之生母林麗娟結
    婚而發生準正之效力，而視為婚生子女？經查：
  (一)、按確認之訴非原告有即受確認判決之法律上利益者，不得
      提起，民事訴訟法第247條第1項前段定有明文。而所謂即
      受確認判決之法律上利益，係指法律關係之存否不明確，
      原告主觀上認其在法律上之地位有不安之狀態存在，且此
      種不安之狀態，能以確認判決將之除去者而言，最高法院
      著有52年度台上字第1240號判例供參。而親子關係存否，
      不僅涉及相關當事人身分關係之確定，同時對於親權、扶
      養、法定代理甚至繼承等法律關係之成立或存在與否，皆
      產生重要之影響，是以親子關係存在與否之確定，所牽涉
      者並非僅係單純之法律事實，因此最高法院23年度上字第
      3973號判例所謂「確認身分之訴」，意即指「確認親子關
      係存在或不存在」而言（最高法院62年度第3次民事庭庭
      推總會決議（八）意旨參照）。被上訴人主張伊與上訴人
      間有親子關係存在，並已提出親子鑑定報告為憑，而上訴
      人否認之，兩造間如具有親子關係，則現行戶籍登記之身
      分關係即與法律之規定不符，而呈不明確且有不安之狀態
      ，勢將影響雙方因該身分而生之法律關係，惟此種不安之
      狀態既得以確認判決除去，應認為有確認之利益，而得提
      起本件確認兩造間之親子關係之訴，合先敘明。
  (二)、按妻之受胎，係在婚姻關係存續中者，推定其所生子女為
      婚生子女。民法第1063條第1項定有明文。又從子女出生
      日回溯第181日起至第302日止，為受胎期間，則為同法第
      1062條第1項所明定。此即從子女出生日回溯到第181日起
      至第302日止，在此122日期間內，如夫妻有合法婚姻關係
      時，其所生子女即推定為婚生子女。
    1.查被上訴人戶籍登記之出生日固為66年4月28日，惟經訴
      外人陳國男、張明珠坦承偽造該出生日期申報登記，且對
      照陳國男與張明珠所生之子陳慶旺之出生日期為66年9月
      18日，與甲○○戶籍謄本登記之出生日期僅差距4月20日
      （原審卷第9頁戶口名簿參照），顯見甲○○真實之出生
      日期應非登記之日期。
    2.又證人即被上訴人之生母林麗娟於原審證稱：「係於公證
      結婚後才生原告（即被上訴人），…原告出生的時間是65
      年的4月底，農曆3月23日前後幾天，好像是4月28日，離
      媽祖的生日沒有幾天，……先簽和解書，小孩才送別人養
      ，……小孩已經出生他才跟我簽和解書。」等語（見原審
      卷第101-103頁）。
    3.再證人即被上訴人原養母張明珠證稱：「從原告11個月大
      養到現在，……抱回小孩快滿一週歲，那時候小孩在練習
      走路，保母那裡有留壹張生母寫的小孩的出生日期是民國
      65年4月28日中午一點五十分，名字叫蘇怡如。因小孩沒
      有出生證明，保母就帶我到一個助產士那裡拿由我親生的
      出生證明，因為那時小孩快滿一週歲，就想用66年4月28
      日，所以小孩的出生日期晚了一年。」等語（見原審卷第
      105-106頁），就被上訴人之出生日期，證人林麗娟與張
      明珠所言，大致相同，而上訴人就被上訴人之出生日期亦
      表示沒意見（原審卷第106頁），是被上訴人真正之出生
      日期為65年4月28日，應為屬實。
    4.本件上訴人與被上訴人之生母林麗娟公證結婚之日係64
      年12月19日，則自被上訴人出生之日65年4月28日向前推
      算第181日至第302日（即64年6月30日至同年10月29日間
      ）為受胎期間，該期間內上訴人與林麗娟間並無婚姻關係
      存在，換言之，林麗娟受胎時與上訴人並無婚姻關係，則
      依上開法條之規定，被上訴人不受推定為婚生子女。
  (三)、然按非婚生子女，其生父與生母結婚者，視為婚生子女。
      非婚生子女經生父認領者，視為婚生子女，其經生父撫育
      者，視為認領，為民法第1064條、第1065條第1項分別定
      有明文。而上開民法第1064條之規定，即學說上所謂「準
      正」，按準正要件有二：其一須有血統上之父母子女關係
      ，其二須生父與生母結婚。雖上訴人主張準正尚應具備「
      為生父認領」之要件，如結婚前未經生父認領，則須於結
      婚時或結婚後經生父認領，始生準正之效力。惟因民法並
      未規定準正應以認領為要件，且若於因結婚之準正，仍以
      認領為必要，則民法第1064條之規定幾無意義，故通說認
      為，準正係結婚之附隨效力，並非法律行為，不須經當事
      人為任何表示，亦不須經任何人同意，且不必行任何程序
      ，當然更無須以生父認領為要件，故準正有使非婚生子女
      成為準婚生子女之效力。查：
    1.被上訴人之生母林麗娟於原審證稱：「是64年懷孕，我好
      像跟他結婚就已經懷孕4、5個月。64年底的時候結婚，好
      像有結婚證書。……生下原告之後滿月的時候，因被告不
      讓我女兒入戶口……後來找人簽壹張和解書，蓋章，我沒
      有看到他家人、證人，那時候我很年輕，我家人也沒有幫
      我，意思說女兒就歸我，不讓我進門，我愛怎麼樣就怎麼
      樣，和解我拿了二十萬或多少，我忘記確實數目，……要
      我養原告，他說要不要養是我的事…原告出生的時間是65
      年的4月底，農曆3月23日前後幾天，好像是4月28日，離
      媽祖的生日沒有幾天，……先簽和解書，小孩才送別人養
      ，……小孩已經出生他才跟我簽和解書。…我向臺北地院
      告他棄養，是65、66年間民事的案件，當時我要他們入戶
      口及扶養原告，之後雙方才寫離婚協議書，但沒有辦理離
      婚登記。…我講的是事實，只是時間久遠我記不清楚，法
      院有無辦法調閱我也不知道…」」等語（原審卷第101-10
      4頁）。由證人林麗娟所稱係在被上訴人出生後，因上訴
      人不給報戶口，經其提起民事訴訟後，伊與上訴人始和解
      離婚，再將被上訴人送養等情。上訴人固辯稱林麗娟記憶
      模糊，及臺北地院查無林麗娟與上訴人之訴訟案件，林麗
      娟之證述不足採信云云。然查林麗娟與上訴人結婚、生子
      、離婚、將小孩送養等情，距今已32年餘，其就細節部分
      雖有記憶不夠清晰詳實之情形，然參照證人張明珠之證詞
      與林麗娟所述大致符合，並無前後矛盾或違反常理之處，
      故林麗娟陳稱是在小孩出生後才與上訴人協議離婚之說，
      堪認為事實。雖上訴人指稱伊與林麗娟係公證結婚後一個
      月左右即簽字離婚，且當時不需經過離婚登記云云，然彼
      時離婚雖不以戶籍登記為要件（按74年6月3日民法第1050
      條修正前之條文，並未以應向戶政機關為離婚之登記為要
      件），惟上訴人並未提出其與林麗娟於婚後一個月即協議
      離婚之書面證明或證人，其主張顯不可採。又原審向臺灣
      臺北地方法院查詢65、66年間有無林麗娟與上訴人之案件
      繫屬，獲復現查無林麗娟、丙○○（即上訴人）間於65年
      、66年繫屬之案件，固有該院970923北院隆文人字第0970
      005357號函可參（見原審卷第112頁），然按民事訴訟卷
      宗保存期限：一、關於人事或不動產之案件二十年。二、
      前款以外案件十五年。三、其起訴或開始程序之聲請因不
      合法而被駁回或經撤回者三年。四、其他經裁判或不經裁
      判而終結者三年。法院文卷保存期限規程第1條第1項定有
      明文，證人林麗娟所述65、66年間告上訴人民事案件，係
      因和解而無判決，且為30餘年前之事件，早逾卷宗保存期
      限，自無法查詢調閱，是無法由臺灣臺北地方法院前開回
      函而認證人林麗娟所述不實，上訴人此部分之抗辯，亦非
      可採。
    2.又被上訴人與上訴人間有自然血緣關係存在，已有上開慈
      濟醫院大林分院親子鑑定報告書可按，且被上訴人之生母
      林麗娟在受胎後於64年12月19日復與上訴人公證結婚，為
      有效成立之婚姻，而被上訴人出生時，前開婚姻仍為存續
      當中，依民法第1064條之規定，被上訴人自可因上訴人與
      被上訴人之生母結婚而被準正視為婚生子女。
    3.況且，被上訴人出生後，上訴人始與被上訴人之生母林麗
      娟協議離婚，並給付20萬元或30萬元給林麗娟，要林麗娟
      自己養或送人養都可以等情，已如前述。上訴人既有給付
      該筆金錢作為被上訴人扶養費之意思，上訴人對於被上訴
      人亦有撫育之事實，則依民法第1065條第1項後段之規定
      ，即應視為對被上訴人之認領，而視為婚生子女。
    4. 從而，不論準正之要件是否有以生父認領為必要，被上
       訴人均符合準正之規定而應視為婚生子女，故被上訴人
       請求確認其與上訴人間之親子關係存在，為有理由。
五、綜上所述，被上訴人主張兩造間有親子關係存在既屬真實，
    其請求確認兩造間有親子關係存在，為有理由，應予准許。
    原審為上訴人敗訴之判決，並無不合。上訴意旨指摘原判決
    為不當，求予廢棄改判，為無理由，應予駁回。
六、本件事證已臻明確，兩造其餘攻擊防禦方法及所提之證據，
    經審酌結果與本院前揭判斷不生影響，爰不逐一論述，附此
    敘明。
七、據上論結，本件上訴為無理由，依民事訴訟法第449條第1項
    、第78條，判決如主文。
中    華    民    國    98    年    3     月    3     日
                  民事第二庭   審判長法  官  丁振昌
                                     法  官  吳上康
                                     法  官  李素靖
上為正本係照原本作成。
如對本判決上訴，須於判決送達後20日內向本院提出上訴狀，未
表明上訴理由者，應於上訴後20日內，向本院提出理由書（須附
繕本）。依法須繳納裁判費並應委任律師為訴訟代理人，始得上
訴。
中    華    民    國    98    年    3     月    3     日
                                     書記官  林鈴香
【附記】
民事訴訟法第466條之1：
(1)對於第二審判決上訴，上訴人應委任律師為訴訟代理人。但上
  訴人或其法定代理人具有律師資格者，不在此限。
(2)上訴人之配偶、三親等內之血親、二親等內之姻親，或上訴人
  為法人、中央或地方機關時，其所屬專任人員具有律師資格並
  經法院認為適當者，亦得為第三審訴訟代理人。
民事訴訟法第466條之2：
  上訴人無資力委任訴訟代理人者，得依訴訟救助之規定，聲請
  第三審法院為之選任律師為其訴訟代理人。


司法院資訊處製作；財團法人民間司法改革基金會備份。
